【裁判字號】    95,訴,275
【裁判日期】    950921
【裁判案由】    水利法
【裁判全文】
臺北高等行政法院判決
                                     95年度訴字第00275號
                              .
原      告  甲○○
被      告  經濟部
代  表  人  乙○○部長）住同.
訴訟代理人  戊○○
            丙○○
            丁○○
上列當事人間因水利法事件，原告不服行政院中華民國94年12月
31日院臺訴字第0940092683號訴願決定，提起行政訴訟，本院判
決如下：
    主  文
原告之訴駁回。
訴訟費用由原告負擔。
    事  實
一、事實概要：原告未經申請許可，於民國（下同）94年6 月20
    日間在苗栗縣後龍鎮○○段689 –4 （地先）附近後龍溪河
    川區域內（下稱系爭河川區域），為挖掘、埋填及變更河川
    區域內原有形態之使用行為，經苗栗縣警察局竹南分局人員
    查獲，並於94年6 月21日通知被告所屬水利署第二河川局（
    下稱第二河川局）人員前往勘查，認原告上開行為違反水利
    法第78條之1 第5 款規定，乃依同法第93條之2 第7 款及第
    93 條 之4 規定，以94年7 月26日經授水字第09420255340
    號處分書（下稱原處分），對原告裁處罰鍰新臺幣（下同）
    10 萬 元，並限於94年8 月10日前回復原狀、拆除、清除、
    廢止違禁設施；原告不服，提起訴願，遭決定駁回，遂提起
    本件行政訴訟
二、兩造聲明：（原告未於言詞辯論期日到場，其聲明及主張依
    其歷次書狀及準備程序期日所為陳述之內容記載。）
（一）原告聲明：
  １、訴願決定及原處分均撤銷。
  ２、訴訟費用由被告負擔。
（二）被告聲明：
  １、駁回原告之訴。
  ２、訴訟費用由原告負擔。
三、兩造之爭點：
（一）原告主張之理由：本件系爭河川地區原為利洲砂石股份有
      限公司（下稱利洲砂石場）所使用之河川高灘地，該砂石
      場配合第二河川局遷移，前經第二河川局核准在案，其陳
      報拆除抽水設施、越堤道路均有緩衝期間。原告係代表利
      洲砂石場進行拆遷，未有任何載運砂石外送之行為，而依
      第二河川局94年6 月2 日水二管字第09402004550 號函及
      94 年5月20日會勘紀錄，原告可於鑑界確定後7 日內始拆
      除完畢。本件利洲砂石場雖於94年6 月15日拆遷抽水馬達
      完畢（尚留有電線、抽水管），但越堤道直到7 月中才由
      地政事務所鑑界，故所有遷移工程未於完工期限內完成，
      至9 月才遷移完成，實屬合法，至於94年6 月21日原告係
      為取回原屬利洲砂石場固有財產之設備水管及電線，何有
      未經申請許可之可言；本件實係第二河川局整治後龍溪，
      利洲砂石場配合自行拆遷，詎被誤判為未經許可，再行挖
      掘、埋填及變更河川區域內原有形態之行為，原處分於法
      無據。
（二）被告主張之理由：
  １、本件原告確曾依照第二河川局94年6 月2 日水二管字第09
      402004550 號函辦理抽水設施、越堤道路等之拆除並回復
      原狀，並於94年6 月15日檢附拆遷前中後相片陳報該局，
      惟被告所屬第二河川局人員於94年6 月21日查獲現場與原
      告陳報該局所檢附相片所示：查獲地點已施作平坦且無土
      石堆放之情形，顯然有異，系爭新開挖行為，實為原告於
      陳報完工後，未經許可於同地點再進行挖掘、埋填及變更
      河川區域內原有形態之行為所致，原告所述理由，實不足
      採。
  ２、被告所屬第二河川局94年6 月2 日水二管字第0940200455
      0 號函，有關該土地鑑界屬進料台佔用之拆除項目所需之
      申請鑑界，與本件原處分無關。其稱整地之地盤部分，依
      查獲現場相片可見該土地查係遭向下開挖，並非現況推平
      ，其改變河川原貌甚為明確，與原告所述全然不符，即其
      違反水利法第78條之1 第5 款規定事項，已甚明確，原告
      以地政事務所鑑界為由，合理化其於該期間在河川區域內
      之違法作為，為強辯之詞，不應採信。本件被告基於維護
      河川正常機能及河防安全管理需要，依水利法第78條之 1
      第5 款、第93條之2 第7 款規定作成原處分，並無違誤。
      理  由
一、本件被告代表人何美玥於訴訟進行中先後變更為黃營杉、乙
    ○○，茲由被告繼任代表人黃營杉、乙○○依序具狀向本院
    聲明承受訴訟，核無不合，應予准許。
二、本件原告經合法通知，未於言詞辯論期日到場，核無行政訴
    訟法第218 條準用民事訴訟法第386 條各款所列情形，爰依
    被告之聲請，由其一造辯論而為判決。
三、原告主張：本件係利洲砂石場配合第二河川局遷移，原告則
    係代表利洲砂石場進行拆遷，未有任何載運砂石外送之行為
    ，而依第二河川局94年6 月2 日水二管字第09402004550 號
    函及94年5 月20日會勘紀錄，原告可於鑑界確定後7 日內始
    拆除完畢，而系爭越堤道直到7 月中才由地政事務所鑑界，
    故所有遷移工程至9 月才遷移完成，實屬合法，至於94年 6
    月21日原告係為取回原屬利洲砂石場固有財產之設備水管及
    電線，自無未經許可，挖掘、埋填及變更河川區域內原有形
    態之行為之可言，原處分於法無據，為此，依行政訴訟法第
    4 條第1 項規定，求為判決如訴之聲明所示云云。
四、被告則以：原告雖曾依照被告所屬第二河川局94年6 月2 日
    水二管字第09402004550 號函辦理抽水設施、越堤道路等之
    拆除並回復原狀，惟其於94年6 月21日遭查獲現場與其陳報
    檢附查獲地點照片所示已施作平坦且無土石堆放之情形顯然
    有異，屬新開挖行為，是本件原告係於陳報完工後，有未經
    許可於同地點再進行挖掘、埋填及變更河川區域內原有形態
    之事。又土地鑑界一事係指進料台佔用之拆除項目與本件無
    關，又系爭河川區土地係遭向下開挖並非現況推平，原告所
    稱未變更地盤線云云，與事實不符，是原處分並無違誤等語
    ，資為抗辯。
五、按「河川區域內之下列行為應經許可：…五、挖掘、埋填或
    變更河川區域內原有形態之使用行為。…」、「有下列情形
    之一者，處新臺幣十萬元以上五十萬元以下罰鍰：…七、違
    反第七十八條之一第五款、第七十八條之三第二項第五款規
    定，挖掘、埋填或變更河川區域或排水設施範圍內原有形態
    之使用行為者。…」、「違反第四十六條、第四十七條、第
    五十四條之一、第六十三條之三、第六十三條之五、第六十
    五條、第七十八條、第七十八條之一、第七十八條之三規定
    者，主管機關得限期令行為人回復原狀、拆除、清除或適當
    處分其設施或建造物；屆期不遵行者，得按日連續處新臺幣
    一萬元以上五萬元以下之罰鍰。」為水利法第78之1 條第 5
    款、第93之2條第7 款、第93之4條所明定。
六、本件如事實概要欄所述之事實，為兩造所不爭執，且有第二
    河川局執行違反水利法現場取締紀錄、94年5 月20日會勘紀
    錄、現場照片等件附卷可稽，堪信為真實。至於原告訴稱利
    洲砂石場94 年6 月15 日雖已拆遷抽水馬達，但越堤道直到
    7 月中始由地政事務所鑑界，依第二河川局94年6 月2 日水
    二管字第09402004550 號函及94年5 月20日會勘紀錄，原告
    可於鑑界確定後7 日內始拆除完畢，故遷移工程直到9 月才
    完成、原告於94年6 月21日挖掘系爭河川區域以取回設備水
    管及電線，實屬合法云云，惟查：
（一）本件訴外人利洲砂石場前因佔用河川區域施設抽水設施、
      越堤道路作為進料台出入道路及進料台亦侵入河川區域一
      事，經第二河川局現場會勘，會勘結果為：(1)利洲砂石場
      先行拆除抽水設施、越堤道路，並於文到十日內拆除及復
      舊完畢；(2)進料台侵入河川區域部分，俟鑑界確定後七日
      內拆除完畢；第二河川局於94年6 月2 日函請利洲砂石場
      於文到十日內拆除抽水設施、越堤道路，回復原狀；利洲
      砂石場則於94年6 月15日檢附現場照片向第二河川局陳報
      已拆除抽水設施、越堤道路等情，為兩造所不爭執，且有
      94年5 月20日會勘紀錄、第二河川局94年6 月2 日水二管
      字第09402004550 號函、利洲砂石場94年6 月15日函（暨
      現場照片）附卷第43頁至45頁、第60頁可參，洵堪認定，
      據此，本件原告為挖掘行為之系爭河川區域，前既經利洲
      砂石場陳報已依會勘結果拆除抽水設施、越堤道路完畢，
      則原告再於系爭河川區域重新為挖掘、埋填或變更河川區
      域內原有形態之使用行為，即與第二河川局會勘結果及94
      年6 月2 日水二管字第09402004550 號函所稱拆除之事無
      涉。另原告就伊未經申請許可，於系爭河川區域為挖掘之
      使用行為，亦無爭執，並於執行違反水利法現場取締紀錄
      簽署確認，從而，被告辯稱本件原告是於利洲砂石場陳報
      完工後，未經許可於系爭河川區域再進行挖掘等行為一節
      ，自屬可採。原告訴稱伊於系爭河川區域代表利洲砂石場
      進行拆遷，取回利洲砂石場原有電線、抽水管等固有財產
      云云，要難信為真實。
（二）至於第二河川局雖於94年6 月2 日水二管字第0940200455
      0 號函同意利洲砂石場就進料台侵入河川區域部分，俟鑑
      界確定結果再行處理拆除完畢，惟綜觀該函全文並無越堤
      道緩拆以待鑑界結果之意思表示，而上開進料台坐落位置
      復非屬本件系爭河川區域範圍（即原告開挖範圍）各節，
      有卷附執行違反水利法現場取締紀錄、94年5 月20日會勘
      紀錄、現場照片、94年6 月2 日水二管字第09402004550
      號函等件可參，是原告徒執「越堤道」直到7 月中始鑑界
      、會勘紀錄亦載明「鑑界確定後7 日內拆除完畢」，故遷
      移工程至同年9 月才遷移完成實屬合法云云，亦無可取。
七、綜上所述，本件原告未經申請許可，於94年6 月20日間在系
    爭河川區域，為挖掘、埋填及變更河川區域內原有形態之使
    用行為，違反水利法第78條之1 第5 款規定，原處分依同法
    第93條之2 第7 款及第93條之4 規定，處以最低度罰鍰10萬
    元，並限於94年8 月10日前回復原狀、拆除、清除、廢止違
    禁設施，其認事用法，尚無違誤，訴願決定遞予維持，亦無
    不合，原告徒執前詞，訴請撤銷訴願決定及原處分，為無理
    由，應予駁回。
八、本件事證已臻明確，兩造其餘攻擊、防禦方法，經核與判決
    之結果不生影響，無庸逐一論述，併予敘明。
九、據上論結，本件原告之訴為無理由，爰依行政訴訟法第98條
    第3 項前段、第218 條、民事訴訟法第385 條第1 項前段之
    規定，判決如主文。
中    華    民    國    95    年    9     月    21    日
                      第一庭審判長法  官  王立杰
                                  法  官  胡方新
                                  法  官  周玫芳
上為正本係照原本作成。
如不服本判決，應於送達後20日內，向本院提出上訴狀並表明上
訴理由，如於本判決宣示後送達前提起上訴者，應於判決送達後
20日內補提上訴理由書（須按他造人數附繕本）。
中    華    民    國    95    年     9    月    21    日
                                  書記官  何閣梅


司法院資訊處製作；財團法人民間司法改革基金會備份。
